【裁判字號】    97,上,69
【裁判日期】    970822
【裁判案由】    減少價金等
【裁判全文】
臺灣高等法院民事判決                    97年度上字第69號
上  訴  人  甲○○
            海帝有限公司
法定代理人  丁○○
上  訴  人  乙○○
            戊○○
            己○○
上列五人共同
訴訟代理人  范宗熙律師
被 上 訴人  丙○○    住台北縣淡水鎮○○路42號12樓
訴訟代理人  屠啟文律師
上列當事人間請求減少價金事件，上訴人對於中華民國96年11月
9日台灣士林地方法院96年度訴字第292號第一審判決提起上訴，
本院於97年8月5日言詞辯論終結，判決如下：
    主  文
原判決關於命上訴人給付超過壹佰肆拾陸萬貳仟陸佰捌拾元本息
部分，及該部分假執行之宣告，暨訴訟費用之裁判均廢棄。
前開廢棄部分，被上訴人在第一審之訴及其假執行之聲請均駁回
。
其餘上訴駁回。
第一、二審訴訟費用由上訴人負擔三分之二，餘由被上訴人連帶
負擔。
    事實及理由
一、被上訴人起訴主張：伊於民國（下同）95年8月2日經由受僱
    於上訴人海帝有限公司（下稱海帝公司）之不動產經紀人及
    經紀營業員，即上訴人乙○○、戊○○、己○○之仲介，以
    新台幣（下同）2550萬元之價格，向上訴人甲○○承購其所
    有、坐落臺北縣淡水鎮○○段165地號等28 筆持分土地及其
    上門牌為臺北縣淡水鎮○○路50巷12號之房屋（下稱系爭房
    地），並簽訂不動產買賣契約書一紙（下稱系爭契約）。詎
    料，伊於付訖尾款並於95年8月31 日辦理交屋後，經鄰居告
    知，始知悉系爭房地鄰馬路之一側、自既存之屋外圍牆往內
    起算之一樓庭院部分土地，早於89年12月29日被淡水鎮公所
    徵收完畢，並於90年3月16 日登記為公有土地（即分割後之
    同段165-1地號 ），為計畫道路。上訴人甲○○明知此瑕疵
    ，卻仍於該標的物現況說明書內，表示系爭房地並無租賃或
    占用他人土地之情形；並於系爭契約第2 條中，再度陳明系
    爭1 樓空地並無增建或占用情形。顯見上訴人甲○○係惡意
    隱瞞系爭一樓庭院內之部分土地有占用公有土地之情事。經
    淡水地政事務所於96年9月10 日實地測量之結果，系爭房地
    庭院及車道占用公有之計畫道路土地面積為同段第169-1 地
    號計9.14平方公尺，第165-1地號計36.55平方公尺，合計為
    45.69 平方公尺，此即伊買受系爭房地存有占用公有土地之
    瑕疵，其於不動產交易市場上之價值即有230萬2776元 （依
    土地公告現值加四成之徵收價格計算）之減損。是伊依民法
    第365 條關於買受人因物有瑕疵而得請求減少價金之規定，
    通知上訴人甲○○減少本件買賣價金230萬2776 元。上訴人
    甲○○既已受領該部分價金，於伊為減價之請求後，上訴人
    甲○○已失其受領之法律上原因，而成立不當得利，或得依
    民法第360條規定請求上訴人甲○○返還230萬2776元及利息
    ；又上訴人海帝公司為專業不動產仲介公司；上訴人乙○○
    、戊○○、己○○，分係上訴人海帝公司所雇用之不動產經
    紀人及經紀營業員，於仲介伊買受系爭房地時，應本其專業
    ，就系爭房地之產權及使用現況詳為調查；竟違反應遵守之
    法令規定，致使受有買受之不動產價值減損之損害，依消費
    者保護法第7條第1項、第3 項及不動產經紀業管理條例第26
    條第2 項規定，應負連帶負賠償責任，並與上訴人甲○○構
    成不真正連帶債務關係。爰求為命(1)上訴人甲○○應給付被
    上訴人230萬2776元及自96年2月27日起至清償日止按週年利
    率5%計算之利息。(2)上訴人海帝公司、乙○○、戊○○、己
    ○○應連帶給付被上訴人230萬2776元，及自96年2月9 日起
    至清償日止，按週年利率5%計算之利息。(3)如任一上訴人為
    給付，其餘上訴人於其給付範圍內，同免給付義務。(4)願供
    擔保，請准予宣告假執行。經原審為被上訴人全部勝訴之判
    決，並為供擔保准、免假執行之宣告。被上訴人並於本院答
    辯聲明：上訴駁回。
二、上訴人則以：臺北縣淡水鎮○○段第165-1地號及第169-1地
    號土地已於89年間由淡水鎮公所徵收，上訴人甲○○於94年
    間始取得系爭房地，並未領取徵收補償費，無不當得利之情
    事，且上開徵收土地並未賣予被上訴人，非系爭契約買賣之
    範圍，上訴人於出售當時亦明確指界，並告知被上訴人庭院
    內部分土地業經徵收，上訴人請求減少價金或不當得利均屬
    無據等語，資為抗辯。並上訴聲明：(1)原判決廢棄。(2)被上
    訴人在第一審之訴及其假執行之聲請均駁回。
三、兩造不爭執事項（見本院卷第66頁反面之97年7月14 日準備
    程序筆錄）：
  (一)被上訴人於95年8月2日經由受僱於上訴人海帝公司之不動產
    經紀人及經紀營業員，即上訴人乙○○、戊○○、己○○之
    仲介，以2550萬元之價格，向上訴人甲○○承購系爭房地，
    並簽訂系爭契約（見原審卷第11至18頁），已付訖尾款並於
    95年8月31日辦理交屋。
  (二)系爭房地鄰馬路之一側、自既存之屋外圍牆往內起算之一樓
    庭院部分土地及車道部分，早於89年12月29日即經淡水鎮公
    所徵收完畢，並於90年3 月16日登記為公有土地（即分割後
    之同段165-1、169-1地號）。
四、兩造協議確認之爭點（見本院卷第66頁反面之同上筆錄）：
  (一)系爭房地占用公有土地部分，上訴人有無告知被上訴人？
  (二)被上訴人得否主張上訴人甲○○應負瑕疵擔保責任？
  (三)其餘上訴人是否應負損害賠償責任？
  (四)系爭房地占用公有土地之面積若干？
  (五)原審認定被上訴人受有買受之不動產價值減損之損害為230
    萬2776元，是否過高？
五、本院之判斷：
  (一)上訴人雖主張簽約前即已由上訴人甲○○及海帝公司營業員
    告知被上訴人一樓庭院部分土地已被淡水鎮公所徵收完畢，
    被上訴人如事先不知何以會請上訴人甲○○向訴外人林美惠
    索取已徵收但不致拆除之資料，被上訴人取得資料後不但未
    提異議，還轉請海帝公司核對云云，惟為被上訴人所否認，
    上訴人就此自應負舉證責任。上訴人前開主張雖提出訴外人
    林美惠之書函1件（見原審卷第119頁）為證，然查上開書函
    顯示傳真日期為95年9月19 日，已在系爭買賣契約簽訂及付
    清價金之後，不足以證明在簽約前上訴人即已告知被上訴人
    ，反足以佐證被上訴人主張交屋後方得知徵收一事尚非無據
    ，否則被上訴人何需再請被上訴人海帝公司確認？此益發佐
    證上訴人主張簽約前已告知徵收一事不足採信。
  (二)上訴人另抗辯系爭契約中僅記載本件之買賣標的物為同段第
    165地號等28筆，並未有同段第 165-1 地號及第169-1 地號
    土地，上訴人甲○○自始即未曾出售該地，不必負瑕疵擔保
    責任云云。惟按「物之出賣人，負交付其物於買受人，並使
    其取得該物所有權之義務。」，民法第348 條定有明文。故
    上訴人甲○○負有交付出售系爭房地及使被上訴人取得所有
    權之義務。本件被上訴人向上訴人甲○○買受及受交付之系
    爭房屋現況應係以圍牆所界定之土地為範圍，非得以同段第
    165-1地號及第169-1地號土地並未載明於系爭契約範圍內，
    即謂圍牆內經徵收之土地非屬本件買賣當時雙方合意之使用
    權範圍。又所謂重大過失乃指依一般人之注意可得而知，竟
    怠於注意而不知；然依附圖所示，經徵收之第165-1 地號、
    169-1 地號地界線與第165、169地號界線大致呈平行，如未
    經地政機關實際丈量，難以由現況及圖面判斷系爭房屋及庭
    院實際坐落之位置有無占用第165-1、169-1地號土地，或明
    確判斷占用面積約略若干，從而上訴人雖已於標的物現況說
    明書內簽名確認，仍應認上訴人並無重大過失。
  (三)又依系爭契約第11條約定：「乙方（即本件上訴人甲○○）
    擔保本買賣標的物產權清楚，並無一物數賣、被他人占用或
    占用他人土地或其他糾葛情事，如有上述任何情事，除本契
    約內另有約定外，應由乙方於甲方（即本件被上訴人）支付
    完稅款以前清理完畢，否則視為違約; 若甲方因此受有損害
    ，乙方應負完全賠償責任。」，是依系爭契約，上訴人高木
    就本件買賣標的物並無占用他人土地應負擔保責任。被上訴
    人主張上訴人甲○○明知系爭一樓庭院土地占用公有土地，
    卻惡意隱瞞占用之情事，雖上訴人甲○○辯稱其已於出售時
    即已明確指明界址云云，惟查系爭房地之標的物現況說明書
    內，就系爭房地有無租賃或占用他人土地之情形，上訴人甲
    ○○係勾選「否」 （見原審卷第23頁）；且於系爭契約第2
    條中，就本買賣標的物現況另有增建或占用部分，僅有勾選
    「其他」，並註明「四樓增建」（見原審卷第11、12頁），
    其餘部分均未註明，上訴人等辯稱於出售當時已陳明有徵收
    情事云云，既為被上訴人所否認，上訴人復未能具體舉證以
    實其說，所辯自不足採。又「謂物之瑕疵係指存在於物之缺
    點而言。凡依通常交易觀念，或依當事人之決定，認為物應
    具備之價值、效用或品質而不具備者，即為物有瑕疵，且不
    以物質上應具備者為限。若出賣之特定物所含數量缺少，足
    使物之價值、效用或品質有欠缺者，亦屬之。」有最高法院
    73年度台上字第1173號判例可稽。本件上訴人甲○○交付之
    系爭房地，既有部分庭院坐落於經徵收之計劃道路，經本院
    會同兩造指界及淡水地政事務所鑑定測量結果，面積合計達
    40.63平方公尺，約合12.3 坪，依通常交易觀念，自可認具
    有交易上減少價值、效用或品質之瑕疵。至被上訴人雖又辯
    稱經徵收之土地業經臺北縣政府、淡水鎮公所函覆均明示不
    予拆除云云，並提出函文影本3 件為證 （見原審卷第161至
    164 頁），惟依臺北縣淡水鎮公所95年11月20日函文說明：
    「經查本鎮○○路50巷係淡水（竹圍地區）都市計劃範圍辦
    理土地徵收及闢建，而因水仙山莊（八勢路50巷）部分路段
    地上物無法配合拆除，遂該路段本所以現況施作道路，不先
    行拆除道路範圍地上物，請道路兩旁建物業主於改建時再依
    建築線自行退縮，留設道路用地，或政府有拓建計劃時仍辦
    建物徵收，拓寬道路。」 （見原審卷第164頁），顯見並非
    絕不拆除，且上訴人於日後改建時亦應依建築線自行退縮，
    其使用上非無限制，被上訴人辯稱並無瑕疵云云，並不足採
    。
  (四)系爭契約買賣之28筆持分土地，按持分比例計算土地面積合
    計約為257.64平方公尺 （約77.9361坪），然圍牆內系爭房
    地（含建物及花園）面積僅為194.16平方公尺 （約58.73坪
    ），其中建物面積80.65平方公尺（含房屋主體74.19平方公
    尺、增建儲藏室3.09平方公尺、增建陽台3.37平方公尺）位
    於買賣標的之同段165地號內；花園面積共113.61 平方公尺
    ，其中面積72.88平方公尺（含72.17平方公尺位於買賣標的
    之同段165地號、0.71平方公尺位於買賣標的之169-1地號）
    ，其餘面積40.63平方公尺（約12.3坪）占用公有土地 （含
    39.52平方公尺位於同段165-1地號、1.11 平方公尺位於169
    -1地號），業經本院於97年4月15 日會同兩造及淡水地政事
    務所人員履勘測量屬實，並製有勘驗筆錄（見本院卷第42頁
    ）、土地複丈成果圖（見本院卷第45頁）附卷可稽，堪信為
    真實。至原審勘驗測量占用公有土地之雖高達45.69 平方公
    尺（含169-1地號9.14平方公尺、165-1地號45.69 平方公尺
    ），惟原審法院僅指界測量圍牆內花園占用公有土地之面積
    ，未若本院詳細指界後套繪圍牆內系爭房地（含建物及花園
    ）坐落位置之地號及其面積較為精確；且原審土地複丈成果
    圖（見原審卷第154頁）比例尺為1/500，亦不若本院土地複
    丈成果圖為1/200 清楚，另原審法院將車道鐵門外連接道路
    之開放區域，亦比照圍牆內排他占用面積指界列入計算占用
    公有土地面積，亦有未洽。從而系爭房地占用公有土地之面
    積應僅為40.63平方公尺。被上訴人主張應以原審測量之45.
    69平方公尺為準，尚不足採。
  (五)按買賣因物有瑕疵，而出賣人依前5 條之規定，應負擔保之
    責者，買受人得解除其契約或請求減少其價金。但依情形，
    解除契約顯失公平者，買受人僅得請求減少價金，民法第35
    9條定有明文；又按民法第359條規定買受人因買賣標的物有
    瑕疵，得請求減少其價金，此項減少價金請求權之行使，僅
    須由買受人向出賣人以意思表示為之為已足，有最高法院86
    年度臺上字第2659號判決意旨可資參照。本件上訴人甲○○
    既應對系爭房地占用公有土地負瑕疵擔保責任，則被上訴人
    自得依民法第359 條之規定，請求減少價金。然如前所述，
    爭契約買賣之28筆持分土地各戶分管面積，並非按照持分比
    例計算，此觀系爭契約買賣之28筆持分土地，按持分比例計
    算土地面積約78坪，而圍牆內系爭建物及花園面積僅約59坪
    （約75%），扣除占用公有土地之花園部分更僅約46坪 （約
    58%左右） 即明。系爭契約買賣之持分面積既與實際分管面
    積有顯著差異，亦即依約實際分管面積原本就遠少於持分折
    算面積，自不得以所占用公有土地之原徵收價格即公告現值
    加四成來計算系爭房地所受交易市場上價格減損之金額，否
    則無異解為系爭契約買賣之土地持分應加計占有之公有土地
    40.63平方公尺，顯然違背系爭契約兩造合意買賣257.64 平
    方公尺持分土地之合意。惟系爭房地所受交易市場上價格減
    損之金額若干？於本院審理中兩造始終未能達成送鑑價之合
    意，本院參照民事訴訟法第222條第2項規定意旨，依系爭房
    屋花園坐落於徵收土地範圍之面積共40.63 平方公尺，按該
    二筆土地96年度公告現值均為每平方公尺3萬6000元計算（
    見原審卷第168、169 頁土地登記第二類謄本 ），即被上訴
    人主張其買受系爭房地受有交易市場上價格減損金額 230萬
    2776元，於146萬2680元（40.63×36000＝1,462,680）範圍
    內為有理由，且因訴狀繕本已送達上訴人，應認被上訴人已
    向上訴人為減價之意思表示，業已行使減少價金請求權。又
    被上訴人向上訴人甲○○請求減價146萬2680 元既有理由，
    此款項雖經上訴人甲○○以買賣關係為由受領，現因被上訴
    人行使減價請求權，上訴人甲○○受領該部分價金之法律上
    原因即不復存在。從而，被上訴人依據不當得利之法律關係
    ，請求被上訴人木返還146萬2680 元及自起訴狀繕本送達翌
    日即96年2月27日（見原審卷第41頁） 起至清償日止，按週
    年利率5%計算之利息，自屬有據，應予准許。
  (六)又按「經紀業者因經紀人員執行仲介或代銷業務之故意或過
    失致交易當事人受損害者，該經紀業應與經紀人員負連帶賠
    償責任。」為不動產經紀業管理條例第26條第2 項所明定。
    被上訴人海帝公司為一專業不動產仲介公司（見原審卷第24
    頁公司基本資料）；上訴人乙○○、戊○○、己○○，分係
    上訴人海帝公司所雇用之不動產經紀人及經紀營業員，於仲
    介上訴人買受系爭房地時，原應本其專業，就系爭房地之產
    權及使用現況詳為調查，乃竟未為，且未告知被上訴人上開
    徵收情事，致使被上訴人受有買受之不動產價值減損之損害
    ，渠等即應依上開規定負連帶負賠償責任，故被上訴人請求
    上訴人海帝公司、乙○○、戊○○、己○○連帶給付 146萬
    2680元及自起訴狀繕本送達翌日即96年2月9日（見原審卷第
    29至32頁）起至清償日止，按週年利率5%計算之利息，亦屬
    有據，應予准許。又上訴人甲○○應依民法第359條、第179
    條規定返還被上訴人請求減少之價金規定賠償上訴人所受損
    害之內容（即146萬2680元） 與上訴人海帝公司、乙○○、
    戊○○、己○○等人依不動產經紀業管理條例第26條第2 項
    等規定應連帶賠償上訴人於146萬2680 元之範圍內，雖各基
    於不同之債務發生原因；然就同一內容之給付，對於同一債
    權人即被上訴人各負全部給付義務，構成不真正連帶債務關
    係，如一債務人給付，其他債務人即同免其責任。因此，上
    訴人中一人若對被上訴人給付，其餘上訴人於其給付範圍內
    即免除給付義務。又被上訴人就被上訴人甲○○之請求係民
    法第359條、第179條減少價金，或同法第360 條損害賠償，
    可認係選擇合併，又就海帝公司等人間之請求為消費者保護
    法第7條第1項、同條第3項、不動產經紀業管理條例第26 條
    第2 項，並陳明該二請求係選擇合併擇一判決，則本院認上
    訴人主張之民法第359條、第179條、不動產經紀業管理條例
    第26條第2 項既經准許，民法第360條、消費者保護法第7條
    第1項、同條第3項規定就不動產價值減損之損害賠償金額，
    並無不同，即無庸再贅為審酌，附此敘明。
六、綜上所述，被上訴人依民法第359條、第179條請求上訴人高
    木返還230萬2776 元及法定遲延利息，及依不動產經紀業管
    理條例第26條第2 項規定請求上訴人乙○○、戊○○、己○
    ○與海帝公司連帶賠償同一金額及利息，於146萬2680 元及
    自起訴狀繕本送達各被上訴人翌日起算之法定遲延利息部分
    ，為有理由，應予准許。逾此所為請求，為無理由，應予駁
    回。原審就上開不應准許部分，為被上訴人勝訴之判決，並
    為准免假執行之宣告，尚有未洽，上訴意旨求予廢棄改判，
    為有理由，爰由本院予以廢棄改判如主文第2 項所示。至於
    被上訴人其餘請求有理由部分，原判決為上訴人敗訴之判決
    ，經核於法並無不合，上訴意旨求予廢棄改判，為無理由，
    應駁回其此部分上訴。
七、本件事證已臻明確，兩造其餘之攻擊防禦方法及所提證據，
    經審酌後認均無礙判決之結果，爰不予一一論述。
八、據上論結，本件上訴為一部有理由，一部無理由，依民事訴
    訟法第450條、第449條第1項、第79條、第85條第2項，判決
    如主文。
中    華    民    國    97    年    8    月    22     日
                    民事第五庭
                        審判長 法  官 魏麗娟
                               法  官 陳博享
                               法  官 梁宏哲
正本係照原本作成。
不得上訴。
中    華    民    國    97    年    8     月    25    日
                               書記官 廖麗蓮


司法院資訊處製作；財團法人民間司法改革基金會備份。
